【裁判字號】    85,台上,2540
【裁判日期】    851108
【裁判案由】    分割共有物
【裁判全文】
最高法院民事判決                              八十五年度台上字第二五四○號
    上  訴  人  乙○○
    訴訟代理人  胡宗智律師
                林信和律師
    被 上訴 人  甲○○
右當事人間請求分割共有物事件，上訴人對於中華民國八十四年四月二十四日臺灣高
等法院臺中分院第二審判決（八十三年度上字第四四三號），提起上訴，本院判決如
左：
    主  文
原判決廢棄，發回臺灣高等法院臺中分院。
    理  由
本件上訴人主張：坐落彰化縣埤頭鄉○○段六四五號土地，其面積為零點三一二七公
頃，土地登記簿誤載為零點二八六四公頃，乃屬兩造所共有，伊應有部分為二九八五
分之一四九二，被上訴人為二九八五分之一四九三。兩造並無不分割之約定，系爭土
地亦無不能分割之情事，惟無法協議分割等情，求為准為原物分割之判決（上訴人併
請求被上訴人辦理系爭土地面積之更正登記部分，經第一審判決勝訴，未據被上訴人
聲明不服）。
被上訴人則以：兩造早於民國五十八年間即協議分割，並各自於所分之土地建屋居住
，上訴人不得再訴請分割系爭土地等語，資為抗辯。
原審將第一審判決關於定分割方案部分廢棄，改按原判決附圖（以下稱附圖）所示甲
案分割，係以：系爭土地為兩造所共有，上訴人之應有部分為二九八五分之一四九二
，被上訴人之應有部分為二九八五分之一四九三，業經彰化縣政府為非都市土地使用
編定公告確定，屬鄉村區乙種建築用地，並無不能分割之情形，兩造亦無不為分割之
約定。五十八年間，兩造因在系爭土地建屋，曾協議將系爭土地分為南北二部分，經
抽，被上訴人抽得北側部分，上訴人抽得南側部分，各在抽得之土地建築磚瓦造平
房居住，並於土地中間築牆為界。此項協議縱如被上訴人所辯，係協議分割，而非協
議分管，亦因迄未辦理分割登記，而逾消滅時效期間。既因上訴人為時效抗辯，而無
從請求履行，上訴人訴請為判決分割，即應准許。查系爭土地略呈長方形，北側接臨
五公尺寬之彰化縣埤頭鄉○○路，南則與鄰地私設六公尺寬巷道毗鄰，西側亦與鄰地
私設巷道接壤，該私設巷道北側寬六公尺，南側寬四公尺。接鄰芙朝路部分有社區水
溝。被上訴人在北側部分除磚瓦造平房外，尚建有鐵架烤漆板倉庫等建物，並於部分
土地種植水稻。上訴人使用南側土地，除磚瓦造平房外，亦建有鐵皮造農寮及磚造
所，並種植部分水稻，係由系爭土地東側所留巷道通行芙朝路，為兩造不爭之事實。
如依上訴人主張，將系爭土地分為東西二部分，不論係採附圖所示之乙案，或第一審
判決所採之方案，兩造分得之土地地形均成狹長形，長度與寬度相差甚鉅，裡地又須
留設道路以通行芙朝路，顯然不利於土地之完整利用。且現有兩造磚造房屋，狀況尚
屬良好，業經勘驗屬實。如採此項方法分割，大部分房屋均需拆除，亦欠妥適。被上
訴人於第一審請求將系爭土地分為南北二部分，北側由被上訴人取得，南側由上訴人
取得，於北側部分土地東邊保留巷道，由兩造共有，以供南側土地通行芙朝路，使兩
造分得土地均方正，完整，大致與現在占有使用狀況相符，所有房屋可獲保全，固有
可取，惟北側土地接臨芙朝路，南側土地為裡地，價值有高低之別，不應按其應有部
分核算之數量分配，而應依其價值分配。系爭土地經囑託華聲企業發展鑑定顧問有限
公司鑑定，全部價值為二千七百九十八萬七千九百二十元，扣除如附圖甲案所示保留
為巷道，由兩造依原有應有部分共有之Ｃ部分零點零二二零公頃土地價值四十一萬七
千二百四十元後，其餘土地價值為二千七百五十七萬零六百八十元。依兩造應有部分
分配，上訴人應分得價值為一千三百七十八萬零七百二十一元，被上訴人應分得價值
為一千三百七十八萬九千九百五十九元。依附圖甲案所示分割方法，上訴人取得南側
零點一四八七公頃土地，價值一千三百七十八萬零八百零一元，被上訴人取得北側零
點一四二零公頃土地，價值一千三百七十八元九千八百七十九元。雖然被上訴人分得
者較其應有價值減少八十元，上訴人增加八十元，惟被上訴人業已陳明無庸補償，自
無須命上訴人為補償。Ｃ部分土地係保留兩造通行使用，上訴人自有權通行，並據以
申請建築許可，亦可使用該部分土地築設暗溝，以排水至北側水溝。其以兩造雖為兄
弟，惟相處不睦，被上訴人必阻礙其通行，並妨害其排水云云為由，反對以南北分配
系爭土地，尚無可採。該保留巷道寬五公尺，與芙朝路相同，應足敷上訴人建築房屋
之用。斟酌系爭土地使用現狀，原來分配情形，及其經濟效益，並兼顧兩造之利益，
自以依該方案分割為允當等詞，為其判斷之基礎。
惟查：系爭土地為非都市土地，經編定為鄉村區乙種建築用地，為原審確定之事實。
依非都市土地使用管制規則第九條第二款規定，其建蔽率為百分之六十，容積率為百
分之二百四十。上訴人分得之南側土地面積為零點一四八七公頃，可建最大總樓地板
面積為三千五百六十八點八平方公尺，依實施區域計畫地區建築管理辦法第十一條第
二項第四款規定，建築基地內以私設通路為進出道路之建築物總樓地板面積合計在一
、○○○平方公尺以上者，其通路寬度不得小於六公尺。原審保留以供南側土地通行
之巷道寬度僅五公尺，上訴人指其寬度不足，似非全然無據。其據此指摘原判決不當
，求予廢棄，不能認為無理由。
據上論結，本件上訴為有理由。依民事訴訟法第四百七十七條第一項、第四百七十八
條第一項，判決如主文。
中      華      民      國    八十五    年     十一     月      八      日
                              最高法院民事第六庭
                                  審判長法官  吳  啟  賓
                                        法官  謝  正  勝
                                        法官  劉  福  來
                                        法官  黃  熙  嫣
                                        法官  吳  正  一
      右正本證明與原本無異
                                              書  記  官
中      華      民      國    八十五    年     十一     月     十九     日


司法院資訊處製作；財團法人民間司法改革基金會備份。
